【裁判字號】    89,上易,228
【裁判日期】    890509
【裁判案由】    詐欺等
【裁判全文】
臺灣高等法院臺中分院刑事判決                    八十九年度上易字第二二八號
    上  訴  人
    即  被  告  甲○○
    選任辯護人  劉淑華
右上訴人因詐欺等案件，不服台灣彰化地方法院中華民國八十八年十二月十日第一審
判決（民國八十八年度易字第一０六六號，起訴案號：台灣彰化地方法院檢察署民國
八十七年度偵字第一一一九三號），提起上訴，本院判決如左：
    主      文
原判決撤銷。
甲○○共同以意圖為自己不法之所有，以詐術使人將本人之物交付為常業，處有期徒
刑貳年，緩刑伍年。
    事      實
一、甲○○素行良好，未曾受有期徒刑以上刑之宣告，明知未取得合法醫師資格，不
    得執行醫療業務，惟甲○○為擅自執行醫療業務，藉以向中央健康保險局詐領全
    民健康保險之醫療給付款資以營生，竟以每月新台幣（下同）八萬元之代價僱用
    已取得合法醫師資格之劉錫珠（另由檢察官移送臺灣高等法院併案審理），共同
    意圖為自己不法之所有，並基於共同之概括犯意聯絡，由劉錫珠擔任負責人之方
    式，自民國（下同）八十七年五月間起，在彰化縣埤頭鄉○○路○段三九０號開
    設仁濟診所，向彰化縣衛生局申請開業執照，並自同年六月九日起與中央健康保
    險局簽訂「全民健康保險特約醫事服務機構合約」，承辦全民健康保險特約醫療
    業務，從事前開醫療業務，甲○○即以醫師名義在該診所內為病患林美雲、孫清
    木、吳鳳鶯、高永鈞、陳界穎、許文山及吳梅從事看診、打針、開處方之醫療行
    為，擅自執行醫療業務，並由甲○○記載各該病患之就診病歷，且明知病患黃玉
    如、潘秀英、謝美玲於八十七間並未至該診所就診，病患許文山、吳梅及高永鈞
    均僅曾至該診所就診一次，竟自八十七年六月十日起至同年九月二十一日止，由
    甲○○連續於其實際從事醫療業務所製作之病歷文書上，登載如附表所示之各該
    人在該診所就醫紀錄之不實事項，甲○○再以病患林美雲、孫清木、吳鳳鶯、高
    永鈞、陳界穎、黃玉如、許文山、吳梅、謝美鈴及潘秀英（以下簡稱林美雲等人
    ）之病歷紀錄為依據，作成全民健康保險費用申報明細資料，連續於如附表所示
    之時間，逐月持向中央健康保險局中區分局（以下簡稱健保局中區分局）申報請
    領健保費用，使健保局中區分局因而陷於錯誤，依前開申報而如數給付，共計詐
    得一萬四千七百七十元，甲○○、劉錫珠即均以之為常業而恃以維生，自足以生
    損害於中央健康保險局對於全民健康保險給付款管理給付之正確性。嗣經健保局
    中區分局訪查人員自八十七年十月十三日起至同年月三十一日止，就該診所申報
    之費用中，實地抽訪保險對象即病患林美雲等人而查獲上情。
二、案經中央健康保險局移送臺灣彰化地方法院檢察署檢察官偵查起訴。
    理      由
一、訊據上訴人即被告（以下簡稱被告）甲○○固坦承未取得合法醫師資格，偶而在
    仁濟診所替病患診療，及撰寫病歷等事實，惟矢口否認前開犯行，辯稱：仁濟診
    所係由醫師即共同被告劉錫珠負責，伊僅於劉錫珠不在時，偶而代替劉錫珠看診
    、給藥，平時係依劉錫珠指示紀錄撰寫病歷，並申報健保費，並不知劉錫珠所提
    供之病患身分及資料有錯誤而依指示辦理申領健保費，且前開費用均由劉錫珠領
    取，伊並未涉犯前開登載不實及詐欺等犯行云云。然查右揭事實，業據證人林美
    雲等人於健保局中區分局訪查時指述明確，復有申報費用明細表、病歷紀錄等附
    卷可稽，且證人許文山於原審法院審理時亦結稱因車禍，曾至仁濟診所看過一次
    病，但未見過劉錫珠（見原審卷第三十三頁），惟依許文山之病歷記載，許文山
    曾於八十七年七月八日、同年月二十三日、同年八月十一日及同年月十四日至該
    診所看診，仁濟診所共領取一千零四十元之健保給付，證人林美雲亦證稱至仁濟
    診所係由被告看診，且僅二、三次等語（同見原審卷第三十四頁），惟林美雲之
    病歷上竟記載於八十七年七月八日、同年月十日、同年月十八日、同年八月七日
    、同年月十一日及同年九月十四日、同年月二十日均曾看診，申報費用一千八百
    二十元，證人吳鳳鶯於原審法院審理時，陳稱至仁濟診所係由年輕醫師看診，而
    即被告亦供承有為吳鳳鶯看診無訛（見原審卷第三十五頁），證人黃玉如亦證稱
    八十七年僅使用至Ａ卡（見原審卷第三十六頁），惟依申請書上記載，黃玉如曾
    於八十七年七月二十日、同年月二十六日、同年八月十四日、同年月二十四日、
    同年九月八日及同年月二十一日就診，並共申領一千五百九十元之健保費，證人
    高永鈞亦陳稱並非劉錫珠看診，且僅有就醫一次（見原審卷第三十六、三十七頁
    ），然依仁濟診所申請健保費之紀錄，高永鈞經仁濟診所於八十七年六月二十七
    日、同年七月五日、同年月十六日、同年月二十日及同年八月九日、同年月十七
    日均有申報請領紀錄，共計一千八百二十元，證人吳梅亦僅就醫一次，且係由年
    輕之醫師看診，業據吳梅及證人即吳梅之子黃信東証述在卷，證人謝美玲證稱於
    八十七年間並未曾至仁濟診所就診，證人孫青木、陳界穎均證稱係由被告看診等
    情（見原審卷第五十頁至第五十二頁），稽諸被告亦坦承以每月八萬元聘請劉錫
    珠擔任醫師（見原審卷第三十二頁），及劉錫珠前已有違反醫師法之犯行，經法
    院量處罪刑確定在案，此有台灣板橋地方法院檢察署檢察官八十六年偵字第九七
    一五號起訴書、台灣板橋地方法院八十六年度易字第五二二二號刑事判決及台灣
    高等法院八十四年度上易字第三二０一號刑事判決等件在卷可稽等情（見偵查卷
    第十四頁至第二十六頁），顯然前開診所應係因被告無醫師資格，無法設立，故
    僱用具有資格之劉錫珠擔任醫師，實際負責人則為被告本人，並由被告負責行政
    業務，由其取得健保費用，應可認定，是被告所辯，當係推諉之詞，自不足採信
    ，此外，復有中央健康保險局八十七年十二月八日健保稽字第八七０三二二二九
    號函在卷可參（見偵查卷第一頁至第三頁），從而事證明確，被告犯行堪以認定
    ，應予依法論科。
二、按被告以劉錫珠為負責人之方式開設仁濟診所，再與中央健康保險局申請承辦全
    民健康保險業務，以仁濟診所為全民健康保險特約診所，復由未具醫師資格之被
    告於該址擅自執行醫療業務，為求診之不特定病患診療，並由被告據之以不實之
    單據資料，向健保局中區分局申領醫療給付款，彼等顯有以之為常業，恃以維生
    之意圖，至為灼然。又被告與劉錫珠共同以右述方式，製作業務上不實之文書，
    據以向健保局中區分局申領醫療給付，亦足生損害中央健康保險局對於全民健康
    保險醫療給付款管理給付之正確性，要無庸疑。核被告所為，係犯醫師法第二十
    八條第一項前段之擅自執行醫療業務罪、刑法第二百十六條、第二百十五條之行
    使業務登載不實文書罪及修正前刑法第三百四十條之常業詐欺罪。至檢察官就被
    告所犯前開刑法第三百四十條之常業詐欺罪部分之犯行，檢察官起訴意旨認此部
    分之犯行係應成立同法第三百三十九條第一項之詐欺取財罪，此部分之起訴法條
    尚有未洽，應酌予變更。又刑法第三百四十條業經於八十八年二月三日修正公布
    ，並於同年月五日生效，依修正後刑法第三百四十條規定，以犯前條之罪為常業
    者，處一年以上七年以下有期徒刑，得併科五萬元以下罰金，較諸修正前同法條
    規定以犯前條之罪為常業者，處一年以上七年以下有期徒刑，得併科五千元以下
    罰金，顯然較重，是被告此部分行為後法律已有變更，經比較新舊法律之結果，
    認以修正前刑法第三百四十條之規定於被告為有利，並適用之，附此敘明。至被
    告登載不實處方單據資料之低度行為，已為渠行使此項處方單據資料之高度行為
    所吸收，自不另論罪。又被告與劉錫珠彼此間有犯意聯絡及行為分擔，業經被告
    供明在卷，自均為共同正犯。再者，被告先後多次行使業務登載不實文書部分之
    犯行，時間緊接，所犯復均為構成要件相同之罪，顯係基於概括之犯意反覆為之
    ，為連續犯，應以一罪論，並依法加重其刑。另被告所犯上開各罪間，有方法結
    果之牽連關係，應依刑法第五十五條之規定，從一重之修正前刑法第三百四十條
    之常業詐欺罪處斷。原審予以被告論罪科刑，固非無見，然查原判決就被告所為
    ，係犯修正前刑法第三百四十條之常業詐欺部分之犯行，竟認為被告該部分係犯
    同法第三百三十九條第一項之詐欺取財罪，尚有未洽；次查被告所為，固足生損
    害於中央健康保險局對於全民健康保險醫療給付款管理給付之正確性，惟被告詐
    領之款項合計係一萬四千七百七十元，所得款項不高，然原審量處被告有期徒刑
    二年六月，尚嫌過重。被告上訴意旨以原審判決認定之事實有誤，據以指摘原判
    決不當，固無足取，但其上訴意旨另以原審量刑過重，並請求輕判而執以指摘原
    判決量刑不當，則有理由，且原判決亦有可議，同屬無可維持，應由本院將原判
    決予以撤銷改判。查全民健康保險係屬於極重要之社會制度，國家及被保險人為
    此項制度所支出之費用均極其龐大，由未具醫師資格者擅自執行醫療業務以詐領
    醫療給付，不僅影響就診病患之權益，更侵蝕全民健康保險制度之財務根基，其
    不當醫療所致之後果，終亦賴全民健康保險制度所提供之醫療資源善後，所生損
    害非輕，惟被告於犯罪後，頗知悔悟，態度尚佳，爰併審酌其他一切情狀，量處
    有期徒刑貳年，以示懲儆，並杜效尤。末查被告素行良好，未曾受有期徒刑以上
    刑之宣告，已經被告供陳明確，復有台灣彰化地方法院檢察署刑案資料查註紀錄
    表在卷可考，且被告本身已具有醫檢師之資格，事後亦已改行於大豐製藥股份有
    限公司任職，此有醫事檢驗師證書、服務證明書存卷可考（見原審卷第二十九頁
，本院卷第二十九頁），因認被告經此教訓，當知警惕而無再犯之虞，本院認為
    其所受前揭刑之宣告，以暫不執行為適當，爰併予宣告緩刑伍年，以啟自新。
三、據上論斷，應依刑事訴訟法第三百六十九條第一項前段、第三百六十四條、第二
    百九十九條第一項前段、第三百條、醫師法第二十八條第一項前段、修正前刑法
    第三百四十條、刑法第二百十六條、第二百十五條、第十一條前段、第二條第一
    項但書、第二十八條、第五十六條、第五十五條、第七十四條第一款、罰金罰鍰
    提高標準條例第一條前段判決如主文。
本案經檢察官乙○○到庭執行職務。
中      華      民      國    八十九     年      五       月     九     日
                                  臺灣高等法院臺中分院刑事第十庭
                                        審判長法  官  林  照  明
                                              法  官  曾  謀  貴
                                              法  官  李  寶  堂
右正本證明與原本無異。
如不服本判決應於收受送達後十日內向本院提出上訴書狀，其未述上訴之理由者並
得於提起上訴後十日內向本院補提理由書（均須按他造當事人之人數附繕本）。
                                              書記官  蕭  玉  真
中      華      民      國    八十九     年      五       月     十一   日
附表：
┌────┬───────────┬──────┬───────────┐
│病患姓名│病歷記載（或申報日期）│申 報 金 額 │    合       計       │
├────┼───────────┼──────┼───────────┤
│林 美 雲│八十七年七月八日      │二百六十元  │                      │
│        │八十七年七月十日      │二百六十元  │                      │
│        │八十七年七月十八日    │二百六十元  │                      │
│        │八十七年八月七日      │二百六十元  │                      │
│        │八十七年八月十一日    │二百六十元  │                      │
│        │八十七年九月十四日    │二百六十元  │                      │
│        │八十七年九月二十日    │二百六十元  │一千八百二十元        │
├────┼───────────┼──────┼───────────┤
│孫 清 木│八十七年七月十七日    │二百六十元  │                      │
│        │八十七年六月二十六日  │二百六十元  │                      │
│        │八十七年七月二十四日  │二百六十元  │                      │
│        │八十七年七月二十九日  │二百六十元  │                      │
│        │八十七年八月十一日    │二百六十元  │                      │
│        │八十七年八月十七日    │二百六十元  │                      │
│        │八十七年八月二十七日  │二百六十元  │一千八百二十元        │
├────┼───────────┼──────┼───────────┤
│吳 鳳 鶯│（未提供病歷資料）    │二百九十元  │                      │
│        │八十七年七月三日      │二百六十元  │                      │
│        │八十七年七月十一日    │二百六十元  │                      │
│        │八十七年八月七日      │二百六十元  │                      │
│        │八十七年八月十五日    │二百六十元  │一千零七十元          │
├────┼───────────┼──────┼───────────┤
│高 永 鈞│八十七年六月二十七日  │三百九十元  │                      │
│        │八十七年七月五日      │三百九十元  │                      │
│        │（以下無就醫記錄）    │            │                      │
│        │八十七年七月十六日    │二百六十元  │                      │
│        │八十七年七月二十日    │二百六十元  │                      │
│        │八十七年八月九日      │二百六十元  │一千八百二十元        │
│        │八十七年八月十七日    │二百六十元  │                      │
├────┼───────────┼──────┼───────────┤
│陳 界 穎│八十七年六月十日      │二百六十元  │                      │
│        │八十七年七月二日      │二百六十元  │                      │
│        │八十七年八月三日      │二百六十元  │                      │
│        │八十七年八月二十四日  │二百九十元  │                      │
│        │八十七年九月七日      │二百六十元  │                      │
││八十七年九月十七日    │二百六十元  │一千五百九十元        │
├────┼───────────┼──────┼───────────┤
│黃 玉 如│八十七年七月二十日    │二百六十元  │                      │
│        │八十七年七月二十六日  │二百六十元  │                      │
│        │八十七年八月十四日    │二百九十元  │                      │
│        │八十七年八月二十四日  │二百六十元  │                      │
│        │八十七年九月八日      │二百六十元  │                      │
│        │八十七年九月二十一日  │二百六十元  │一千五百九十元        │
├────┼───────────┼──────┼───────────┤
│許 文 山│八十七年七月八日      │二百六十元  │                      │
│        │八十七年七月二十三日  │二百六十元  │                      │
│        │八十七年八月十一日    │二百六十元  │                      │
│        │八十七年八月十四日    │二百六十元  │一千零四十元          │
├────┼───────────┼──────┼───────────┤
│吳    海│八十七年六月十日      │二百六十元  │                      │
│        │八十七年六月十九日    │二百九十元  │                      │
│        │八十七年六月二十五日  │二百六十元  │                      │
│        │八十七年八月一日      │二百九十元  │                      │
│        │八十七年八月八日      │二百九十元  │                      │
│        │八十七年九月九日      │二百六十元  │                      │
│        │八十七年九月十五日    │二百六十元  │一千九百十元          │
├────┼───────────┼──────┼───────────┤
│謝 美 零│八十七年六月十日      │二百六十元  │                      │
│        │八十七年六月二十日    │二百六十元  │                      │
│        │八十七年六月二十九日  │二百六十元  │                      │
│        │八十七年八月十二日    │二百九十元  │                      │
│        │八十七年八月二十六日  │二百六十元  │一千三百三十元        │
├────┼───────────┼──────┼───────────┤
│潘 秀 英│八十七年八月二十二日  │二百六十元  │                      │
│        │八十七年八月二十六日  │二百六十元  │                      │
│        │八十七年八月二十八日  │二百六十元  │    七百八十元        │
├────┼───────────┼──────┼───────────┤
│        │八十七年八月二十八日  │二百六十元  │合計一萬四千七百七十元│
└────┴───────────┴──────┴───────────┘
附錄：
修正前刑法第三百四十條：
以犯前條之罪為常業者，處一年以上七年以下有期徒刑，得併科五千元以下罰金。
                                                                        Ｉ


司法院資訊處製作；財團法人民間司法改革基金會備份。
